【裁判字號】    89,上易,405
【裁判日期】    890930
【裁判案由】    損害賠償
【裁判全文】
臺灣高等法院民事判決                            八十九年度上易字第四○五號
      上  訴  人  庚○○
      訴訟代理人  蔡文浩律師
      被  上訴人  甲○○      住台北市○○○路○段九巷三號之六
                  乙○○      住台北市○○路一○八巷二三號三樓
                  丙○○      .
                  丁○○      .
                  戊○○      住台北市○○○路○段十巷二十號五樓
                  己○○      住台北市○○○路○段二十巷一之一號
      共      同
      訴訟代理人  林炳煌律師
右當事人間損害賠償事件，上訴人對於中華民國八十九年五月三十一日臺灣臺北地方
法院八十七年度訴字第八一四號第一審判決提起上訴，本院判決如左：
    主      文
原判決關於命上訴人之給付超過應給付被上訴人新台幣玖萬壹仟參佰陸拾元及自民國
八十七年三月二十二日起，至清償日止，按年息百分之五計算利息，暨自民國八十七
年三月二十二日起，至返還系爭土地之日止，按月給付新台幣壹仟伍佰柒拾玖元部分
，與該部分假執行之宣告，暨命上訴人負擔訴訟費用之裁判均廢棄。
右開廢棄部分，被上訴人在第一審之訴及假執行之聲請均駁回。
其餘上訴駁回。
第一、二審訴訟費用由被上訴人負擔四分之一，餘由上訴人負擔。
    事      實
甲、上訴人方面：
一、聲明：
（一）原判決關於不利上訴人部分廢棄。
（二）右開廢棄部分，被上訴人在第一審之訴及假執行之聲請均駁回。
二、陳述：與原判決記載相同，玆引用之。
三、證據：援用原審立證方法。
乙、被上訴人方面：
一、聲明：上訴駁回。
二、陳述：與原判決記載相同，玆引用之。
三、證據：援用原審立證方法。
    理      由
一、本件被上訴人主張：坐落台北市○○區○○段一小段一九六地號土地（下稱系爭
    土地）係被上訴人與訴外人林張美智所共有（按：被上訴人所有權應有部分共五
    十四分之五十，訴外人張美智所有權應有部分五十四分之四），上訴人竟無權占
    用系爭土地內如原判決附圖壹所示Ｂ部分面積五平方公尺、附圖貳所示甲部分面
    積四．一五平方公尺及乙部分面積六．四四平方公尺，合計十五．五九平方公尺
    土地；上訴人因無權占用上開土地而受有相當於按系爭土地申報總價額年息百分
    之五計算租金之利益，致被上訴人與訴外人林張美智受有相當於該租金之損害等
    情，爰依民法第一百七十九條前段之規定，求為命上訴人給付被上訴人及訴外人
    林張美智新台幣（下同）十一萬九千零七十元（自民國八十二年三月一日起，至
    八十七年二月二十八日止）及自民國（下同）八十七年三月二十一日起，至清償
    日止，按年息百分之五計算之利息，暨自八十七年三月二十一日起，至返還系爭
    土地之日止，按月給付二千一百三十二元之判決（被上訴人超過上開部分之請求
    ，業經原審判決其敗訴，未據聲明不服）。
    上訴人則以：被上訴人請求上訴人返還訴外人張美智部分之不當利益，於法無據
    等語，資為抗辯。
二、經查系爭土地係被上訴人與訴外人林張美智所共有（按：被上訴人所有權應有部
    分共五十四分之五十，訴外人張美智所有權應有部分五十四分之四），上訴人無
    權占用系爭土地內如原判決附圖壹所示Ｂ部分面積五平方公尺、附圖貳所示甲部
    分面積四．一五平方公尺及乙部分面積六．四四平方公尺，合計十五．五九平方
    公尺土地之事實，為兩造所不爭執，並有土地登記簿謄本及台北市古亭地政事務
    所土地複丈成果圖可稽（見原審卷六至七頁、九六至九七頁），自堪信為真實。
三、按無法律上之原因而受利益，致他人受損害者，應返還其利益，民法第一百七十
    九條前段定有明文。上訴人因無權占用被上訴人與訴外人張美智所共有之前開土
    地，依社會通常之觀念，可獲得免於支付相當於租金之利益，致被上訴人受有相
    當於租金之損害，則被上訴人自得依據不當得利之法則，請求上訴人返還相當於
    租金數額之不當利益。惟按對共有物之使用收益應按其應有部分為之，不得侵害
    他共有人之權利，否則仍屬侵權行為（參照最高法院五十一年台上字第三四九五
    號判例）。被上訴人既係本於不當得利之法則，請求上訴人返還相當於租金數額
    之不當利益，而非為本於所有權之請求，自無民法第八百二十一條規定之適用，
    僅能按其應有部分行使其權利，請求上訴人返還按其等應有部分計算之不當利益
    。
四、次按基地租金，依土地法第一百零五條準用同法第九十七條規定，以不超過該土
    地申報價額年息百分之十為限；而該條所謂土地價額，依同法施行法第二十五條
    規定，係指法定地價；又所謂法定地價，依土地法第一百四十八條規定，係指土
    地所有人依該法規定所申報之地價而言。查系爭土地於八十年七月一日、八十三
    年七月一日及八十六年七月一日之公告地價依序為每平方公尺二萬九千三百二十
    元、三萬二千四百十六元及三萬二千八百二十二元，有台北市地價証明書可稽（
    見本院卷五五至五六頁），因系爭土地所有人未於法定期間申報地價，依平均地
    權條例第十六條規定，以公告地價百分之八十為其申報地價，故系爭土地於上開
    年度之申報地價依序為每平方公尺二萬三千四百五十六元、二萬五千九百三十三
    元及二萬六千二百五十八元（小數點以下四捨五入，下同）。爰斟酌系爭土地位
    於台北市文山區○○○道南橋，附近有商店；而上訴人所無權占用系爭土地上之
    房屋係磚造，屋齡已三十餘年，位在系爭土地之後方等一切情狀（見本院卷五三
    至五四頁），認應按系爭土地之申報地價年息百分之五計算相當於租金之不當利
    益為適當。是依上開標準分別計算上訴人所得不當利益之金額為：自八十二年三
    月一日起，至八十三年六月三十日止，計二萬二千五百七十三元（其計算式：23
    ,456  元×5％×15.59平方公尺×50/54÷16/12年＝22,573元）；自八十三年七
    月一日起，至八十六年六月三十日止，計五萬六千一百五十二元（其計算式：25
    ,933  元×5％×15.59平方公尺×50/54×3年＝56,152元）；自八十六年七月一
    日起，至八十七年二月二十八日止，計一萬二千六百三十五元（其計算式：26,2
    58元×5％×15.59平方公尺×50/54÷8/12年＝12,635元），合計為九萬一千三
    百六十元（其計算式：22,573元＋56,152元＋12,635元＝91,360元）；自八十七
    年三月二十二日起，至返還系爭土地之日止，按月為一千五百七十九元（其計算
    式：26,258元×5％×15.59平方公尺×50/54÷12月＝1,579元），
五、從而，被上訴人本於不當得利之法則，請求上訴人給付被上訴人九萬一千三百六
    十元及自起狀繕本送達之翌日即八十七年三月二十二日（見原審卷十七頁，原判
    決主文誤寫為八十七年十二月三十一日）起，至清償日止，按年息百分之五計算
    之利息，暨自八十七年三月二十二日起，至返還系爭土地之日止，按月給付一千
    五百七十九元部分，自屬應予准許；至超過上開部分被上訴人之請求，即屬不應
    准許。原審就上開不應准許部分，所為上訴人敗訴之判決，自有未合，上訴論旨
    指摘原判決此部分不當，求予廢棄改判，為有理由；就上開應予准許部分，所為
    上訴人敗訴之判決，並無不合，上訴論旨指摘原判決此部分不當，求予廢棄改判
    ，為無理由。
六、至兩造其餘之攻擊或防禦方法及未經援用之証據，經本院斟酌後，認為均不足以
    影響本判決之結果，自無逐一詳予論駁之必要，併此敘明。
據上論結，本件上訴為一部有理由，一部無理由，依民事訴訟法第四百五十條、第四
百四十九條第一項、第七十九條但書、第八十五條第一項前段，判決如主文。
中      華      民      國    八十九    年      九      月     三十     日
                                臺灣高等法院民事第十三庭
                                    審判長法  官  林  鄉  誠
                                          法  官  劉  清  景
                                          法  官  陳  駿  璧
右正本係照原本作成。
不得上訴。
中      華      民      國    八十九    年      十      月     三       日
                                          書記官  鄭  淑  昀


司法院資訊處製作；財團法人民間司法改革基金會備份。
